---
title: "Módulo 2 - Grupo: T-Warriors"
authors:
- name: Manu Robi
- name: Mateo Prattelesi
- name: Juan Cruz Solchaga
- name: Juan Martin Funes
- name: Mateo Hidalgo
date: "2026-04-15"
output:
  pdf_document:
    latex_engine: xelatex
    toc: false
header-includes:
  - \usepackage{fontspec}
---

```{r setup, include=FALSE}
knitr::opts_chunk$set(echo = TRUE, warning = FALSE, message = FALSE)
if (!requireNamespace("tictoc",   quietly = TRUE)) install.packages("tictoc")
if (!requireNamespace("ggplot2",  quietly = TRUE)) install.packages("ggplot2")
library(tictoc)
library(ggplot2)
```

## Introducción

En este informe del Módulo 2, que desarrollamos como el grupo T-Warriors, trabajamos con R Markdown, una herramienta que nos permite integrar texto y código R en un único archivo para generar reportes totalmente reproducibles de manera sencilla.

A lo largo del módulo, nos familiarizamos con el entorno de R: aprendimos a declarar variables, manejar vectores, usar conjuntos de datos preexistentes y crear diferentes representaciones gráficas. Al avanzar, abordamos conceptos de mayor complejidad, como la medición de tiempos de ejecución, la creación de secuencias, la sucesión de Fibonacci y la implementación de algoritmos de ordenamiento.

Un concepto fundamental que asimilamos en esta unidad es que no nos basta con lograr que el código se ejecute correctamente; también debemos enfocarnos en su eficiencia. Mediante diversos análisis comparativos, comprobamos de manera directa cómo la selección del método adecuado impacta de forma significativa en el rendimiento de nuestros programas.

## Probando primeros comandos de R

R es un lenguaje similar a MATLAB y trabaja con variables que en general pueden ser matrices.

```{r primeros-comandos}
A <- 38
A <- 40
B <- 60
C <- B - A
C
```

## Uso de data sets o base de datos internos de R

Al ejecutar el comando data() en la consola, accedemos a diversos conjuntos de datos preexistentes en R. Esta información se organiza en formato de tablas, de las cuales podemos extraer columnas específicas añadiendo el signo $ a continuación del conjunto de datos que nos interesa analizar. Asimismo, utilizamos la función summary(), la cual consideramos una de las herramientas más ágiles y prácticas que ofrece el entorno para obtener un resumen de estadística descriptiva básica.

```{r dataset}
# Planteamos el dataset
data(cars)

# Usamos el símbolo $ para extraer SOLO la columna de velocidades (speed)
velocidades <- cars$speed

# Mostramos los primeros 6 valores de esa columna aislada
head(velocidades)

summary(cars)
```

## Comando plot (Gráficos)

Es un comando que sirve para graficar cualquier fuente de datos que le asignemos. Tenemos la posibilidad de asignar nombres a las variables o hacer cambios del gráfico. En caso de no saber el comando podemos escribir *plot* en la consola; a la derecha nos va a abrir una pestaña donde podemos tocar Generic X-Y Plotting y ahí nos va a explicar cada parámetro.

```{r plot-pressure}
plot(pressure, type = "s",
     main = "Presión del gas ideal",
     ylab = "hPa",
     xlab = "K")
```

## Funciones estadísticas

Otro comando usado es `rnorm`. Este genera datos aleatorios forzando a que sigan la forma de una Distribución Normal (la famosa campana de Gauss).

Podemos asignarle ciertos parámetros: Tamaño de la muestra **n** (cantidad de datos a generar, en este caso 350), Media (el valor central, en este caso 22), y Desviación estándar (representa la dispersión o el "error experimental", en este caso 5).

```{r rnorm}
z1 <- rnorm(350, 22, 5)
z1
```

```{r length-z1}
w1 <- length(z1)
w1
```

```{r secuencia-x1}
x1 <- 500:849
x1
```

```{r plot-z1-x1}
plot(z1, x1)
```

El comando `hist()` genera un histograma.

```{r histograma}
hist(z1, main = "Histograma de edades", breaks = 60)
```

El comando `density()` calcula la densidad de probabilidad. Es la versión matemática, suavizada y continua del histograma.

```{r density-summary}
density(z1)
```

```{r plot-density}
plot(density(z1))
```

---

## Ejercicio 1: Designación

*Consigna:* Las últimas 3 cifras del DNI son 239, crear una variable que tenga ese número.

```{r ejercicio1-dni}
DNI <- 239
```

*Consigna:* Crear un vector del 1 al 239.

```{r ejercicio1-vector}
secuencia_dni <- 1:239
secuencia_dni
```

---

## Ejercicio 2: Uso de for

*Consigna:* Calcular la suma de todos los valores del vector secuencia\_dni usando un for:

```{r ejercicio2-for}
Total <- 0
valor_final <- length(secuencia_dni)

for (i in 1:valor_final) {
  Total <- Total + i
}
Total
```

---

## Ejercicio 3: Python

*Consigna:* Repetir el ejercicio anterior pero en Python.

```{r ejercicio3-python-r, comment=""}
# Equivalente Python mostrado como texto (sin reticulate)
cat('# --- Ejercicio 1 ---\n')
cat('# Crear una variable con las últimas 3 cifras del DNI (239)\n')
cat('dni = 239\n\n')
cat('# Crear un vector (lista) del 1 al 239\n')
cat('secuencia_dni = list(range(1, dni + 1))\n\n')
cat('# --- Ejercicio 2 ---\n')
cat('# Calcular la suma usando un bucle for\n')
cat('total = 0\n')
cat('for i in secuencia_dni:\n')
cat('    total += i\n\n')
cat('print(f"La suma total es: {total}")\n')
cat('\n## Resultado: La suma total es: 78210\n')
```

---

## Ejercicio 4: Medición de tiempo (sys.time)

*Consigna:* ¿Cuánto tarda en correr el código del ejercicio 2?

Usamos el comando *Sys.time*

```{r ejercicio4-systime}
inicio <- Sys.time()
total <- 0
valor_final <- 100000 * length(secuencia_dni)
for (i in 1:valor_final) {
  total <- total + i
}
total

final <- Sys.time()
final - inicio
```

---

## Ejercicio 5: 2da medición de tiempo (tictoc)

*Consigna:* Aplicar la consigna anterior pero aprendiendo a usar el comando *tictoc*.

```{r ejercicio5-tictoc}
library(tictoc)

# Iniciamos el cronómetro asignándole un nombre descriptivo a la prueba
tic("Tiempo de ejecución")

# Inicio del bloque a medir
Total <- 0
valor_final <- length(secuencia_dni)

for(i in 1:valor_final) {
  Total <- Total + i
}

# Se "detiene" el cronómetro e imprime el tiempo transcurrido
toc()
```

```{r ejercicio5-verificar}
# Imprimimos Total para verificar que el cálculo matemático se hizo bien
Total
```

---

## Ejercicio 6: Secuencia

*Consigna:* Generar secuencia de 2 en 2 hasta 50000.

```{r ejercicio6-for}
inicio_for <- Sys.time()

A <- numeric(50000)
for (i in 1:50000) {
  A[i] <- i * 2
}

final_for <- Sys.time()
tiempo_for <- final_for - inicio_for
```

Secuencia con función nativa de R:

```{r ejercicio6-seq}
inicio_seq <- Sys.time()

B <- seq(2, 100000, by = 2)

final_seq <- Sys.time()
tiempo_seq <- final_seq - inicio_seq
```

```{r ejercicio6-resultados}
# Resultados
tiempo_for
tiempo_seq
```

---

## Ejercicio 7: Serie de Fibonacci

*Consigna:* Generar sucesión o serie de Fibonacci hasta superar 1.000.000.

```{r ejercicio7-fibonacci}
# Generar Fibonacci hasta superar 1.000.000
fibonacci <- c(0, 1)
iteraciones <- 2

while (fibonacci[length(fibonacci)] <= 1000000) {
  nuevo <- fibonacci[length(fibonacci)] + fibonacci[length(fibonacci) - 1]
  fibonacci <- c(fibonacci, nuevo)
  iteraciones <- iteraciones + 1
}

fibonacci
iteraciones
```

---

## Ejercicio 8: Definición matemática recurrente

*Consigna:* ¿Cuántas iteraciones se necesitan para generar un número de la serie mayor que 1.000.000?

```{r ejercicio8-recurrente}
f0 <- 0           # Valores iniciales
f1 <- 1
f2 <- 0
i  <- 0           # Número de iteraciones inicial
valorfinal <- 1000000  # Umbral

while (f2 < valorfinal) {
  f2 = f0 + f1
  f0 = f1
  f1 = f2
  i  <- i + 1
}
f2
i
```

---

## Ejercicio 9: Método Burbuja (Bubble Sort)

*Consigna:* Comparar la performance de ordenación del método burbuja vs el método sort de R.

```{r ejercicio9-burbuja-def}
x <- sample(1:20000, 20000)

burbuja <- function(x) {
  n <- length(x)
  for (j in 1:(n - 1)) {
    for (i in 1:(n - j)) {
      if (x[i] > x[i + 1]) {
        temp     <- x[i]
        x[i]     <- x[i + 1]
        x[i + 1] <- temp
      }
    }
  }
  return(x)
}
```

Comparación:

```{r ejercicio9-comparacion, cache=TRUE}
system.time({
  res1 <- burbuja(x)
})

system.time({
  res2 <- sort(x)
})
```

---

## Ejercicio 10: Penitencia de Newton

*Consigna:* Desarrollar dos algoritmos que sumen desde 1 hasta 1.000.000 y verificar cuál es más eficiente.

*Método 1 (for):*

```{r ejercicio10-for}
n <- 1000000

system.time({
  suma1 <- 0
  for (i in 1:n) {
    suma1 <- suma1 + i
  }
})
```

*Método 2 (fórmula matemática):*

```{r ejercicio10-formula}
system.time({
  suma2 <- n * (n + 1) / 2
})
```

Comparación:

```{r ejercicio10-comparacion}
suma1
suma2
```

---

## Ejercicio 11: Comparación visual FOR vs seq() con ggplot2

*Consigna:* Comparar el rendimiento del bucle `for` contra la función nativa `seq()` de R para generar una secuencia de pares, repitiendo la medición 30 veces y visualizando la distribución de tiempos con un gráfico de violín + boxplot en escala logarítmica.

### Medición de tiempos (30 repeticiones)

```{r ejercicio11-mediciones}
library(ggplot2)

n_rep <- 30

# Vectores para guardar los tiempos
tiempos_for <- numeric(n_rep)
tiempos_seq <- numeric(n_rep)

for (rep in 1:n_rep) {

  # --- MÉTODO 1: Bucle FOR ---
  inicio_for <- Sys.time()
  A <- 0
  for (i in 1:50000) {
    A[i] <- (i * 2)
  }
  fin_for      <- Sys.time()
  tiempo_for   <- fin_for - inicio_for
  tiempos_for[rep] <- as.numeric(tiempo_for, units = "secs")

  # --- MÉTODO 2: Función seq() ---
  inicio_seq <- Sys.time()
  B <- seq(from = 2, to = 100000, by = 2)
  fin_seq      <- Sys.time()
  tiempo_seq   <- fin_seq - inicio_seq
  tiempos_seq[rep] <- as.numeric(tiempo_seq, units = "secs")
}
```

### Construcción del gráfico

```{r ejercicio11-grafico, fig.width=7, fig.height=5}
# Armamos el data frame con los resultados
datos_rendimiento <- data.frame(
  Tiempo = c(tiempos_for, tiempos_seq),
  Metodo = rep(c("Bucle FOR", "seq()"), each = n_rep)
)

grafico <- ggplot(datos_rendimiento, aes(x = Metodo, y = Tiempo, fill = Metodo)) +
  # Violines semitransparentes
  geom_violin(trim = FALSE, alpha = 0.5) +
  # Puntos reales de cada medición
  geom_jitter(width = 0.05, alpha = 0.6, color = "#333333", size = 2) +
  # Diagrama de caja en el centro
  geom_boxplot(width = 0.1, fill = "white", color = "black", outlier.shape = NA) +
  # Escala logarítmica en Y para apreciar la diferencia
  scale_y_log10() +
  labs(
    title    = "Eficiencia de Algoritmos: Bucle FOR vs seq()",
    subtitle = "Distribución de tiempos tras 30 ejecuciones (Escala Logarítmica)",
    x        = "Método de Generación",
    y        = "Tiempo de Ejecución (segundos - Log10)"
  ) +
  theme_minimal(base_size = 15) +
  theme(
    legend.position  = "none",
    plot.title       = element_text(face = "bold", size = 16),
    panel.grid.minor = element_blank()
  ) +
  scale_fill_manual(values = c("#FF6B6B", "#4ECDC4"))

grafico
```

### Resumen numérico

```{r ejercicio11-resumen}
cat("=== Bucle FOR ===\n")
cat(sprintf("  Media:   %.6f seg\n", mean(tiempos_for)))
cat(sprintf("  Mediana: %.6f seg\n", median(tiempos_for)))
cat(sprintf("  Mín:     %.6f seg\n", min(tiempos_for)))
cat(sprintf("  Máx:     %.6f seg\n", max(tiempos_for)))

cat("\n=== Función seq() ===\n")
cat(sprintf("  Media:   %.6f seg\n", mean(tiempos_seq)))
cat(sprintf("  Mediana: %.6f seg\n", median(tiempos_seq)))
cat(sprintf("  Mín:     %.6f seg\n", min(tiempos_seq)))
cat(sprintf("  Máx:     %.6f seg\n", max(tiempos_seq)))

cat(sprintf("\n¿Cuántas veces más rápido es seq()? ~%.0fx\n",
            mean(tiempos_for) / mean(tiempos_seq)))
```

---

## Conclusión final

El desarrollo de este módulo permitió afianzar conocimientos fundamentales en el uso del lenguaje R, integrando programación y documentación en un mismo entorno de trabajo.

A través de los distintos ejercicios se pudo observar que existen múltiples formas de resolver un mismo problema, pero no todas presentan el mismo nivel de eficiencia. Comparaciones como el uso de bucles frente a funciones vectorizadas, o algoritmos iterativos frente a fórmulas cerradas, evidencian diferencias significativas en los tiempos de ejecución.

En particular, casos como el algoritmo de ordenamiento burbuja frente a sort() o la suma iterativa frente a la fórmula de Gauss muestran de forma clara la importancia de elegir correctamente el método de resolución.

Por eso podemos concluir que la programación eficiente no depende únicamente de obtener resultados correctos, sino de comprender el problema, analizar alternativas y aplicar herramientas adecuadas.

Este enfoque resulta esencial en aplicaciones de ingeniería, donde el rendimiento computacional es un factor determinante.